臺灣宜蘭地方法院民事判決
110年度重家財訴字第2號
原      告  王靜如
訴訟代理人  林玉卿律師
被      告  黃朝琴
訴訟代理人  沈志成律師
上列當事人間請求履行離婚協議等事件，本院於中華民國111年9
月28日言詞辯論終結，判決如下：
    主    文
一、被告應給付原告新臺幣壹仟捌佰零捌萬元，及自民國一百一
    十一年九月二日起至清償日止，按週年利率百分之五計算之
    利息。
二、原告其餘之訴駁回。
三、訴訟費用由被告負擔。　
四、本判決第一項於原告以新臺幣陸佰零貳萬柒仟元供擔保後，
    得假執行。但被告如以新臺幣壹仟捌佰零捌萬元預供擔保，
    得免為假執行。
五、原告其餘假執行之聲請駁回。
　　理    由
一、按訴狀送達後，原告不得將原訴變更或追加他訴。但有下列
    各款情形之一者，不在此限：請求之基礎事實同一、因情事
    變更而以他項聲明代最初之聲明或不甚妨礙被告之防禦及訴
    訟之終結者，不在此限，民事訴訟法第255條第1項第2、4、
    7款定有明文。又按家事訴訟事件，除本法別有規定者外，
    準用民事訴訟法之規定，家事事件法第51條亦有明定。本件
    原告起訴先位聲明請求被告依民法第199條第1項、同法第23
    1條第1項及兩造民國109年1月14日離婚協議書（下稱系爭協
    議書）第4條遲延給付之損害賠償規定，給付原告新臺幣（
    下同）1,808萬元，並備位聲明一依民法第199條第1項及系
    爭協議書第4條規定，請求被告將原告所有羅東鎮東安段560
    之2地號土地及羅東鎮東安段2124建號建物（以下合稱系爭
    房地）於羅東鎮農會之貸款清償至122萬元，及備位聲請二
    依民法第233條第1項規定，請求被告自起訴狀繕本送達翌日
    起至清償日止，按月給付原告75,333元，且併為假執行之聲
    請；繼於110年12月21日具狀（見本院卷第10頁）追加依民
    法第347條規定準用同法第349、353條及民法第227條規定準
    用第226條第1項規定，請求被告給付原告1,808萬元，及自
    起訴狀繕本送達翌日起至清償日止，按週年利率百分之五計
    算之利息，且併為假執行之聲請，並撤回備位聲明二部分；
    嗣於111年8月31日具狀（見本院卷第88頁）表示原告已於11
    1年7月22日將系爭房地出售予他人，並已代被告清償羅東鎮
    農會貸款1,808萬元完畢，爰依民法第312、179、226條第1
    項規定，請求被告給付1,808萬元，及自起訴狀繕本送達翌
    日起至清償日止，按週年利率百分之五計算之利息，併為假
    執行之聲請，並當庭撤回備位聲明之請求（見本院卷第112
    頁）。經核原告2次請求權基礎及訴之聲明之追加、變更，
　　核其第1次追加請求之基礎事實同一，亦不礙於被告之防禦
    及訴訟之終結，第2次變更乃因情事變更而以他項聲明代最
    初之聲明，揆諸前揭法文規定，均應予以准許。
二、原告起訴意旨略以：
  ㈠緣兩造原為夫妻，惟於簽立系爭協議書後，於109年4月14日
    兩願離婚。依系爭協議書第4條約定，被告應於辦妥離婚登
    記之日起30日內將名下所有之系爭房地移轉登記予原告，且
    由被告負責於110年2月28日前將系爭房地於簽約日之農會貸
    款清償至餘額為122萬元。又被告於109年4月24日依系爭協
    議書，將系爭房地移轉登記予原告；另因被告已於106年4月
    28日以系爭房地為抵押，向羅東鎮農會申請3年期之中期擔
    保放款（下稱貸款1），3年期滿必須重新換約，被告乃於10
    9年6月2日與羅東鎮農會換約（下稱貸款2），並重新簽立借
    據，原告雖同意以系爭房地擔任擔保物提供人，設定2,316
    萬元之最高限額抵押權，實則系爭房地於簽約日前在羅東鎮
    農會貸款並未清償，僅為換約而屬新債清償。被告109年6月
    2日借據無特別約定，並無證據證明羅東鎮農會與被告間就1
    09年6月2日貸款係以借新還舊之方式成立之新債務，核屬債
    之更改而有消滅舊債務之意思，則舊債務在原放款範圍內自
    仍繼續存在。故被告應依系爭協議書之約定，於110年2月28
    日前，將系爭房地於羅東鎮農會之貸款清償至122萬元。詎
    被告並未依約履行，故原告分別於110年3月9日、同年3月17
    日以存證信函催告被告於110年4月1日前履行上開協議，並
    均經被告收受在案，惟被告迄至110年4月6日仍未依系爭協
    議書，將系爭房地貸款清償至122萬元。而原告已於111年7
    月22日將系爭房地出售予第三人，並約定於同年9月22日履
    約完畢，因被告未依系爭協議書將系爭房地於羅東鎮農會之
    貸款清償至122萬元，致原告為履行出賣人交付乾淨無負擔
    房地之義務，需以自己金錢清償被告於羅東鎮農會之1,808
    萬元貸款，爰依民法第312條規定，請求被告給付1,808萬元
    。又原告代償被告上開貸款後，被告無法律上原因而受有免
    除1,808萬元債務之利益，致原告受有損害，爰依民法第179
    條規定，請求被告給付1,808萬元。此外，被告無故不履行
    系爭協議書第4條約定，自可歸責於被告，該條約定已因原
    告出售系爭房地時，代償被告於羅東鎮農會之貸款，並已塗
    銷系爭房地之抵押權而陷於給付不能，原告爰依法請求被告
    賠償1,808萬元。
  ㈡系爭協議書第2、4條為關於夫妻財產分配之約定屬有償契約
    ，依法得準用買賣關於瑕疵擔保之規定。職是，被吿對於所
    移轉之系爭房地，應負權利無缺擔保責任，亦即擔保系爭房
    地於110年2月28日後於羅東鎮農會之抵押貸款僅餘122萬元
    ，羅東鎮農會就超過122萬元部分不得對原告主張權利。惟
    因被吿並未依約於110年2月28日前清償貸款至122萬元，致
    羅東鎮農會就超過122萬元貸款部分仍得對原告所有之系爭
    房地主張抵押權人之權利，因系爭房地設定高額最高限額抵
    押權及借款，不僅系爭房地將來因羅東鎮農會行使抵押權，
    而有受強制執行之虞，於執行前之交易價值亦有潛在貶值之
    情形，亦即縱使系爭房地未遭拍賣，然原吿於貸款清償完畢
    、塗銷抵押權以前，欲再以系爭房地向銀行借貸，銀行必會
    扣除已設定抵押權之金額，若仍有殘餘才會核貸，及系爭房
    地若出售予第三人，必須先清償系爭房地於羅東鎮農會之貸
    款，凡此即為執行前交易價值之潛在貶值，並非如被吿所述
    原吿並無任何損害。原吿之權利顯受第三人即抵押權人羅東
    鎮農會權利之限制，因此，被吿自應負權利瑕疵擔保責任，
    原吿自得依法請求被吿賠償原告受有貸款1,808萬元未清償
    之損害。又依系爭協議書第4條後段真意，解釋上自應包含
    被吿以系爭房地向羅東鎮農會之貸款應清償完畢，原吿為系
    爭房地之物上保證人，為就債之履行有利害關係之第三人，
    取得被吿賠償1,808萬元後，自應用以清償被吿於羅東鎮農
    會之貸款，若原吿取得賠償後並未用以清償羅東鎮農會之貸
    款，仍使被吿負擔債務，亦僅是被吿得否依系爭協議書向原
    吿請求賠償之問題，並不妨礙原吿以被吿違反系爭協議書之
    約定，得向被吿請求賠償之權利。另依系爭協議書第4條，
    被告應使原告取得「於110年2月28日後抵押貸款僅剩122萬
    元之系爭房地」，詎被告僅移轉系爭房地所有權予原告，並
    未依約定於110年2月28日將系爭房地貸款清償至122萬元，
    被告提出之給付自不符合債之本旨，經原告催告被告履行均
    未獲置理，原告自得依法請求被告賠償因不完全給付所生之
    損害1,808萬元。另系爭房地雖於簽約時已存在羅東鎮農會
    貸款，然兩造既約定被告應於110年2月28日將系爭房地於羅
    東鎮農會貸款清償至122萬元，應屬民法第349條但書、第35
    1條但書之「契約另有約定」，被告應擔保其所移轉之系爭
    房地於110年2月28日僅剩122萬元貸款，並擔保羅東鎮農會
    就超過122萬元貸款部分不得對原告主張權利，故被告未依
    約清償貸款，使原告所有系爭房地上仍有1,930萬元之抵押
    貸款，羅東鎮農會仍得就超過122萬元部分對原告主張權利
    ，即屬權利瑕疵。是就被告辯稱系爭協議書第4條移轉系爭
    房地約定，並非有償契約，及原告早已知悉被告已以系爭房
    地設定抵押權，無權利瑕疵擔保及不完全給付云云，亦屬無
    據。另原告從未允諾被告得不履行系爭協議書第4條後段於1
    10年2月28日將羅東鎮農會貸款清償至122萬元之約定，此為
    被告為脫免責任而虛構之情節。被告所辯完全與系爭協議書
    約定內容背道而馳，絕非事實。原告於被告原於羅東鎮農會
    貸款到期後，雖同意以系爭房地擔任物上保證人協助被告換
    約，惟兩造並無任何變更或消滅被告應履行系爭協議書第4
    條後半段將貸款清償至122萬元之合意，是被告辯稱協議書
    第4條約定嗣後已變更，被告依其與羅東鎮農會之房屋貸款
    契約約定繳交本息，無違反離婚協議情事云云，要無可採。
  ㈢並聲明：⒈被告應給付原告1,808萬元，及自起訴狀繕本送達
    翌日（即110年6月25日）起至清償日止，按週年利率百分之
    五計算之利息。⒉原告願供擔保，請准宣告假執行。
二、被告答辯意旨略以：
  ㈠被告不同意原告追加民法第312、179、226條第1項規定，且
    上開追加之請求權基礎亦無理由。縱認原告追加合法，原告
    代償被告對於羅東鎮農會之貸款，被告享有債務消滅之利益
    乃基於債務清償而來，具有法律上之原因，要與不當得利之
    要件未符。原告追加民法第226條之給付不能，然給付不能
    僅存在於特定物之給付，種類之債及金錢債務並無給付不能
    之問題。況原告主張被告對羅東鎮農會之貸款業因其代償而
    消滅，被告依系爭協議對第三人應負之作為義務業已履行而
    消滅，何來所謂給付不能之有。再縱認原告追加民法第312
    條之代位清償請求權基礎合法，然參諸原告提出之被告向羅
    東鎮農會於109年6月2日借貸之借據，其中還款方式約定「
    同意按下列第㈤款方式償還」，而第㈤款約定：「自借款日至
    112年6月2日止按期付息，自112年6月2日起，按期平均攤付
    本息」，是則被告只要自109年6月2日起至112年6月2日止，
    按期支付利息，即不算違約，且依該借據約定，被告得於借
    款期限屆至前，分次或1次償還本金，此乃有利於被告之清
    償條件，且被告迄今對羅東鎮農會之借款並未有違約之情形
    ，惟原告主張被告依民法第312條，必須1次償還1,808萬元
    ，姑不論聲明主張自起訴狀繕本送達之翌日起，已與原告主
    張代位清償之時點未符，而請求被告需1次付清1,808萬元，
    剝奪被告依上開借據約定分期清償之期限利益，依民法第31
    3、299條及最高法院52年度台上字第1085號判例意旨，原告
    請求顯無理由。
  ㈡被告與宜蘭縣羅東鎮農會間之貸款，倘被告未依約給付貸款
    本息，而使羅東鎮農會受有損害，而得以行使債務不履行之
    損害賠償請權者，僅有羅東鎮農會。又被告與羅東鎮農會間
    之消費借貸關係尚無違約之事實，羅東鎮農會並未受有損害
    ，原告逕以被告與羅東鎮農會間之債權數額充作其與被告系
    爭協議違約之損害賠償數額，已有違誤。再原告與被告及羅
    東鎮農會之消費借貸關係無涉，被告迄今均依約繳納貸款本
    息，原告所提供之擔保物並無遭受拍賣抵償之風險，是亦無
    任何損害。又本件僅有一消費借貸債權，倘被告賠償原告1,
    808萬元，惟被告對羅東鎮農會之消費借貸債權並未生清償
    之效果，仍需對羅東鎮農會負清償之責，於法不合。又主張
    損害賠償者必先證明其損害為何，然本件迄今被告仍按期繳
    納本息，縱未能於約定期限將其對羅東鎮農會之房屋貸款清
    償至餘額122萬元，原告亦未受有任何損害，要難令被告負
    損害賠償責任，原告上開主張亦無理由。再者，兩造雖就系
    爭協議書為上開約定，然兩造於109年4月間簽立系爭房地之
    不動產買賣契約書後，曾與兩造共同友人何家凱聚餐，席間
    被告曾向原告表示，倘有變故，無法於約定期限將貸款償還
    至餘額122萬元，被告亦會按期償還利息，且定會還清貸款
    ，不會使系爭房地遭受拍賣，亦經原告允諾在案。是系爭協
    議書關於期限還款之約定嗣後已有變更，原告依系爭協議書
    第4條之約定而為請求，並無理由。另外，系爭房地於過戶
    原告後，因不動產之所有權異動之故，羅東鎮農會要求將被
    告之信用貸款轉為房屋貸款，且需經原告之同意，原告不為
    反對之意思表示，反同意於被告與羅東鎮農會之房屋貸款契
    約書上簽章同意，足認系爭協議書第4條之約定嗣後已變更
    ，被告依其與羅東鎮農會之房屋貸款契約之約定繳交本息，
    難謂有何違反離婚協議之情事。
  ㈢並聲明：⒈原告之訴及假執行之聲請均駁回。⒉如受不利之判
    決，願供擔保免為假執行之宣告。
三、本件經整理兩造不爭執事實並協議簡化爭點如下：
  ㈠不爭執事項：
  ⒈兩造有簽訂109年1月14日原證二離婚協議書（即系爭協議書
    ），其中第4條約定：「甲方（即被告）應於辦妥離婚登記
    之日起三十日內將名下所有之羅東鎮東安段560-2地號土地
    （面積110平方公尺，權利範圍全部），及座落其上之羅東
    鎮東安段2124建號建物（門牌號碼：宜蘭縣○○鎮○○路000號
    ，權利範圍全部）（即系爭房地）過戶移轉登記予乙方（即
    原告），所需文件、資料等雙方應配合地政士辦理產權移轉
    （下稱第4條前段約定）。上開屋地於簽約日之銀行貸款由
    甲方負責於110年2月28日前清償至餘額為122萬元整（下稱
    第4條後段約定）。」。
  ⒉被告於109年4月24日將系爭房地所有權移轉登記予原告，繼
    於109年6月2日向羅東鎮農會辦理貸款期間為109年6月2日至
    129年6月2日、貸款金額1,930萬元之貸款，原告並擔任擔保
    物提供人，以系爭房地為貸款2設定2,316萬元之最高限額抵
    押權。
　㈡爭執事項：
    原告請求被告應給付1,808萬元及民事起訴狀繕本送達翌日
    （即110年6月25日）至清償日止，按週年利率百分之五計算
    之利息，有無理由？
四、得心證之理由：
  ㈠經查，兩造簽立系爭協議書，並於109年4月14日辦竣兩願離
    婚登記，嗣被告於109年4月24日履行系爭協議書第4條前段
    約定，將系爭房地所有權移轉登記予原告；另系爭房地前於
    106年4月28日經被告設定抵押，向羅東鎮農會申請3年期之
    中期擔保放款（下稱貸款1），被告繼於109年6月2日向羅東
    鎮農會貸款1,930萬元（下稱貸款2），並簽立借據及授信約
    定書，原告並擔任擔保物提供人，以系爭房地為貸款2設定2
    ,316萬元之最高限額抵押權。嗣被告並未清償系爭房地貸款
    至122萬元，經原告先後於110年3月9日、17日寄送存證信函
    予被告於翌日收受，被告仍未清償系爭房地貸款至122萬元
    等情，業經原告陳明在卷，並提出戶籍謄本、系爭協議書、
    土地及建物登記第一類謄本、存證信函及回執及貸款2借據
    為證，而被告亦不爭執系爭協議書及貸款2之形式真正，且
    有羅東鎮農會111年1月14日羅鎮農信字第1110000155號函附
    109年6月2日換約後貸款（即貸款2）資料6張及111年4月19
    日羅鎮農信字第1110001143號函附授信約定書2份附卷可稽
    （見本院卷第23-27、73-75頁），自認為真實。
  ㈡原告又主張：被告以系爭房地設定抵押向羅東鎮農會借貸之
    貸款1貸款期限屆滿後，原告雖同意以系爭房地擔任物上保
    證人協助被告簽立貸款2借據，惟實際上貸款2僅為換約，兩
    造並無任何變更或消滅被告應履行系爭協議書第4條後段將
    貸款清償至122萬元之合意等情，業據原告陳明在卷，並核
    與證人即羅東鎮農會員工林振和及證人即兩造共同友人何家
    凱於本院審理時分別結證稱：⒈林振和─本件應該是被告貸款
    1之借據即將屆期，農會人員聯絡被告來換借據、換約，而
    簽立貸款2之借據及對保約定書（見本院卷第58-60頁）；⒉
    何家凱─系爭協議書第4條之約定，兩造談論過程中就原告是
    否有投資獲利的事情各說各話，但最後結論就是被告將系爭
    房地過戶給原告，作為原告在4、5年婚姻生活之補償。有關
    122萬元之約定，伊記得是原告幫被告賣另外1棟房子之佣金
    或收取之訂金有122萬元，所以兩造約定122萬元不用還給被
    告，被告只需要清償系爭房地之貸款到剩下122萬元，其餘
    再由原告自行清償。有關清償期限約定為110年2月28日，而
    非立即清償後再過戶，係因為當時兩造談離婚時談的很倉促
    ，被告說手頭資金不夠，需要賣掉另外1間房子才有資金清
    償，所以才有這樣的約定，期限也是被告提出的，伊還有提
    醒被告說要不要延長半年期限，萬一房子不好賣，這樣時間
    會不會太趕，但被告說拍胸脯說沒有問題。兩造離婚後，伊
    忘記也不曾聽到原告有答應被告說如果沒有辦法清償，被告
    可以只清償利息之事。因為原告跟伊說農會通知要重新簽署
    債權憑證之事，經伊瞭解後，農會承辦人說因為貸款1是企
    業貸款之類的短期貸款，2、3年要換1次單，伊有請原告不
    要簽借據，因為沒有理由讓原告擔任債務人清償此筆貸款，
    嗣經協商結果，原告只願意擔任物上保證人，債務人還是由
    被告擔任。協助換約過程中，伊沒有再跟兩造講到系爭協議
    書第4條約定要如何處理，兩造也沒有講到，換約只是銀行
    例行的程序，但系爭協議書第4條協議之精神，被告就是負
    責把系爭房地之貸款清償至122萬元為止。原告告知伊被告
    迄今仍未履行系爭協議書第4條（後段）約定（見本院卷第6
    3-64、67頁）等情節相符，自足以信實。則依系爭協議第4
    條簽訂目的及兩造契約當事人真意所示，被告顯然仍應依系
    爭協議書第4條後段約定，就系爭房地設定負擔向羅東鎮農
    會借貸之貸款2，於110年2月28日前清償至餘額為122萬元。
    被告雖抗辯稱：系爭協議書第4條關於期限還款之約定嗣後
    已有變更、系爭協議書第4條之約定內容嗣後已因原告同意
    於貸款2契約書上簽章而有所變更云云，惟為原告所否認，
    被告並未舉證以實其說，自難採為有利之認定。
  ㈢原告復主張：因系爭房地已於111年7月22日出售予第三人，
    雙方並約定於同年9月22日履約完畢，為履行出賣人交付乾
    淨無負擔房地之義務，原告乃以自己金錢清償貸款2等情，
    業經原告陳明在卷，並提出系爭房地出售資料、羅東鎮農會
    111年9月21日抵押權塗銷同意書及系爭房地異動索引為證（
    見本院卷第96-100、119-121頁），而被告亦不爭執上開證
    據資料之形式真正，自認為真實。則按債之清償，得由第三
    人為之。但當事人另有訂定或依債之性質不得由第三人清償
    者，不在此限；就債之履行有利害關係之第三人為清償者，
    於其清償之限度內承受債權人之權利，但不得有害於債權人
    之利益，民法第311條第1項、第312條分別定有明文。而所
    謂就債之履行有利害關係第三人，如連帶債務人、不可分債
    務人、保證人、物上保證人、擔保物之第三人取得人或買受
    人、或承擔催收借款之借款中人等均屬之（最高法院83年度
    台上字第2230號裁判意旨參照）。又債權之讓與，依民法第
    297條第1項本文：「債權之讓與，非經讓與人或受讓人通知
    債務人，對於債務人不生效力。但法律另有規定者，不在此
    限。」之規定，非經讓與人或受讓人通知債務人，對於債務
    人固不生效力，惟法律設此規定之本旨，無非使債務人知有
    債權讓與之事實，免誤向原債權人清償而已，受讓人對於債
    務人主張受讓事實行使債權時，既足使債務人知有債權讓與
    之事實，即應認為兼有通知之效力。準此，本件身為物上保
    證人之原告因被告未於系爭協議書第4條後段約定之期限內
    履行系爭協議書第4條後段約定，乃代原告向羅東鎮農會清
    償貸款2之金額1,930萬元，經扣除其中122萬元依系爭協議
    書第4條後段約定，應由原告自負清償責任之部分後，原告
    於代被告清償貸款2之金額於1,808萬元之範圍內，即因法定
    債之移轉而承受取得原債權人羅東鎮農會對債務人即被告之
    消費借貸債權，民法第881條之17準用第879條第1項亦同有
    求償權之規定，而原告又已於111年8月31日以民事準備㈢狀
    對被告主張上開事實並行使債權，被告於收受上開書狀繕本
    後亦提出民事答辯狀（續）以為抗辯，有前揭兩份書狀及回
    執附卷可稽（見本院卷第89、116-117、124頁），應足認已
    兼有通知之效力而對被告生效。被告雖抗辯：原告剝奪被告
    依貸款2之借據約定得分期清償之期限利益，依民法第313、
    299條及最高法院52年度台上字第1085號判例意旨，原告請
    求顯無理由云云，惟查，被告既為簽立系爭協議書之當事人
    ，自應受其拘束，而依系爭協議書第4條後段約定及前述調
    查所得可知，被告清償貸款2之金額至122萬元之期限至110
    年2月28日已然屆滿，自不得對原告再行主張有分期清償之
    期限利益。故被告前揭抗辯，委無足取。
　㈣綜前，原告以物上保證人之身分，代被告清償貸款2後，承受
    羅東鎮農會對被告之權利，而貸款2依系爭協議書第4條後段
    約定已屆清償期，被告卻未依約清償貸款2之金額至122萬元
    ，則原告以民事準備㈢狀繕本主張依民法第312條之事實及法
    律關係，並送達被告知悉後，請求被告給付原告1,808萬元
    及自民事準備㈢狀繕本送達翌日即111年9月2日起（見本院卷
    第122頁）至清償日止，按週年利率百分之五計算之利息，
    核屬有據，為有理由。逾此部分之請求，為無理由，應予駁
    回。兩造分別陳明願供擔保請准宣告假執行及免為假執行，
    經核均無不合，爰分別酌定相當之擔保金額准許之。至原告
    敗訴部分，其此部分假執行之聲請亦失所依據，應併予駁回
    。末者，原告本於實體法上之數個權利為其訴訟標的，其聲
    明單一，本院就原告所主張之數個訴訟標的逐一審理，既認
    前揭民法第312條規定之訴訟標的為有理由，自可為原告勝
    訴之判決，就其餘訴訟標的即無再予審酌之必要，附此敘明
    。
五、本件事證已臻明確，兩造其餘主張及陳述，均與判決結果不
    生影響，不再逐一論述，附此敘明。
六、訴訟費用之負擔依據：家事事件法第51條、民事訴訟法第78
    條。
中　　華　　民　　國　　111 　年　　10　　月　　26　　日
                  家事法庭    法　官　陳映佐           
以上正本係照原本作成。
如不服本判決，應於送達後20日內，向本院提出上訴狀並表明上
訴理由，如於本判決宣示後送達前提起上訴者，應於判決送達後
20日內補提上訴理由書（應附繕本）；如委任律師提起上訴者，
應一併繳納上訴審裁判費。
中　　華　　民　　國　　111 　年　　10　　月　　26　　日
                              書記官  李惠茹